【裁判字號】    90,自,184
【裁判日期】    900817
【裁判案由】    詐欺
【裁判全文】
臺灣高雄地方法院刑事判決                            九十年度自字第一八四號
    自  訴  人  丁○○
    自  訴  人  丙○○
右列被告因侵占案件，經自訴人提起自訴，甲○判決如左：
    主  文
李冠增意圖為自己不法之所有，而侵占自己持有他人之物，處拘役肆拾日，如易科罰
金以參佰元折算壹日。
被訴詐欺部分無罪。
    事  實
一、緣李冠增（原名乙○○）與丙○○、丁○○同任職於海軍通信電子學校，並於民
    國八十四年十二月五日，與段鳴福、張子賢、許漢平、陳英明等人，向中央信託
    局城中分局共同借款新台幣（下同）三百一十五萬元，其中丙○○、丁○○分別
    貸得四十萬元及三十萬元，每月應攤還之本息各為八千四百零一元及六千三百零
    一元。然因各借款人擔任軍職之地點不同，故約定由李冠增按月向丙○○、丁○
    ○等借款人收齊應繳交之本息後，再一併繳交予中央信託局城中分局，同時為避
    免丙○○、丁○○等人因職務調動前往外島，造成收款不便，丙○○、丁○○並
    先於八十五年初，各交付二個月份應繳交之本息總和即一萬六千八百零二元、一
    萬二千六百零二元予李冠增做為預備金，以備不時之需。嗣因共同借款人之一之
    張子賢，自八十五年十二月間起即未正常繳款，李冠增乃以丙○○、丁○○等人
    預繳之預備金先行代繳，並於八十六年二月間，將此等情事告知丙○○、丁○○
    等人，丙○○、丁○○、李冠增、段鳴福、許漢平遂決定由其他借款人平均分擔
    張子賢應繳部分之本息，同時因丙○○、丁○○繳交之預備金已有部分用於代墊
    張子賢應繳之款項，丙○○、丁○○乃先後於八十六年三、四、五、六月，分別
    匯款補足一萬八千六百零二元、一萬二千六百零二元之預備金。不料，於八十六
    年底，李冠增因經濟情況惡化，無力繳交其貸款部分之本息，竟意圖為自己不法
    之所有，將前開丙○○、丁○○交付而屬其持有中之預備金一萬六千八百零二元
    及一萬二千六百零二元，用以支付其本人應繳交貸款本息而予以侵占入己。後因
    李冠增未繼續繳款，經中央信託局城中分局通知丙○○、丁○○等人後，始查悉
    上情。
二、案經自訴人丙○○、丁○○提起自訴。
    理  由
壹、有罪部分：
一、訊據被告李冠增對於收受自訴人丙○○、丁○○所交付之預備金一萬六千八百零
    二元、一萬二千六百零二元後，於八十六年底，因無力繳交其個人貸款部分之本
    息，遂將向自訴人丙○○、丁○○收取之前開預備金，用以繳交其個人部分貸款
    本息之事實坦承不諱，核與自訴人丙○○、丁○○指述情節相符，並有中央信託
    局金山分局九十年五月七日金山發授字第九○二七六○○四七一號函附之員工向
    中央信託局申請消費借款名冊、消費性借款契約、中央信託局金山分局放款帳卡
    明細列印處理及中央信託局城中分局八十四年十月九日（八四）城發授字第○七
    五四號函附之團體戶新承做分戶明細表一紙、第一商業銀行存款存根聯二十六紙
    附卷可稽；又被告將向自訴人丙○○、丁○○收取之預備金一萬六千八百零二元
    及一萬二千六百零二元，用以支付其個人債務，是其有為自己不法所有之意圖甚
    明。至自訴人丙○○、丁○○雖指稱交付之預備金各為一萬六千八百元及一萬三
    千元，惟自訴人丙○○、丁○○前已明確陳稱交付予被告之預備金各為其個人二
    個月份應繳交之本息總和，而自訴人丙○○、丁○○每月應繳交之本息各為八千
    四百零一元、六千三百零一元一情，有中央信託局城中分局八十四年十月九日（
    八四）城發授字第○七五四號函附之團體戶新承做分戶明細表一紙可參，是自訴
    人丙○○、丁○○交付之預備金應各為一萬六千八百零二元、一萬二千六百零二
    元，自訴人丙○○、丁○○指稱交付之預備金各為一萬六千八百元及一萬三千元
    一節，應屬記憶有誤，附此敘明。事證明確，被告犯行，應堪認定。
二、核被告李冠增所為，係犯刑法第三百三十五條第一項之侵占罪。爰審酌被告向自
    訴人丙○○、丁○○收取一萬六千八百零二元、一萬二千六百零二元之預備金後
    ，因本身經濟情況惡化，竟即將之用以清償個人債務，而予以侵占入己，惟念其
    犯後坦承犯行，深具悔意，並已與自訴人達成和解，有和解書一紙在卷可參等一
    切情狀，量處如主文之刑；又刑法第四十一條已於九十年一月十日經總統公布施
    行，並於同年月十二日生效，該條規定：「犯最重本刑為五年以下有期徒刑之刑
    之罪，而受六個月以下有期徒刑或拘役之宣告，因身體、教育、職業、家庭之關
    係或其他正當事由，執行顯有困難者，得以一元以上三元以下折算一日，易科罰
    金。但確因不執行所宣告之刑，難收矯正之效，或難以維持法秩序者，不在此限
    。」、「併合處罰之數罪，均有前項情形，其應執行之刑逾六月者，亦同」，按
    行為後法律有變更者，適用裁判時之法律，刑法第二條第一項前段定有明文，而
    易服勞役及期間、數罪併罰之定執行刑、緩刑及易以訓誡、易科罰金各事項，均
    依新法，亦有最高法院二十四年七月總會決議(二)可資參照，是刑法第四十一條既
    已於九十年一月十日修正，並於同年月十二日生效，參諸前揭法條規定及決議意
    旨，本件自應適用裁判時即修正後刑法第四十一條第一項規定，諭知易科罰金之
    折算標準。
貳、無罪部分：
一、自訴意旨略以：自訴人丁○○、丙○○與被告係軍職人員，同分發至海軍通信電
    子學校任職，於民國八十四年十二月間，自訴人丁○○、丙○○與被告及案外人
    段鳴福、許漢平、陳英明、張子賢共同向中央信託局城中分局貸款三百一十五萬
    元，其中被告貸得之部分為三十五萬元，並由自訴人丁○○、丙○○及案外人段
    鳴福、許漢平、陳英明、張子賢擔任連帶保證人。詎料，被告於取得貸款後，為
    脫免償還之責，竟未依約繳交本息，進而逃逸無蹤，因認被告涉有刑法第三百三
    十九條第二項之詐欺得利罪嫌。
二、按犯罪事實應依證據認定，無證據不得推定其犯罪事實，刑事訴訟法第一百五十
    四條定有明文。又按刑法第三百三十九條第二項之詐欺得利罪係以行為人意圖為
    自己或第三人不法之所有，以詐術得財產上不法之利益或使第三人得之為構成要
    件，係行為人於主觀上需有為自己或第三人不法所有之意圖，於客觀上需有施用
    詐術之行為，始得以該條之罪相繩。訊據被告李冠增固坦承於八十四年十二月五
    日，與自訴人丁○○、丙○○及案外人段鳴福、許漢平、陳英明、張子賢共同向
    中央信託局城中分局貸款三百一十五萬元，其貸得之部分為三十五萬元，及僅按
    月繳交七千三百五十一元之本息至八十七年九月即未繼續繳款之事實，惟堅詞否
    認有何自訴人所指之犯行，辯稱：伊係因遭人倒帳及公司經營不善，才無力繼續
    繳交貸款，並不是從一開始就是要詐欺自訴人云云。
三、經查，被告係於八十四年十二月五日，與自訴人丁○○、丙○○及案外人段鳴福
    、張子賢、許漢平、陳英明等人共同向中央信託局城中分局貸款三百一十五萬元
    ，其貸得部分為三十五萬元，分五年攤還本息，按月應清償之金額為七千三百五
    十一元，及僅繳款至八十七年九月即未繼續繳款等情，業經自訴人丁○○、丙○
    ○指述綦詳，且為被告所自承，復有中央信託局金山分局九十年五月七日金山發
    授字第九○二七六○○四七一號函附之員工向中央信託局申請消費借款名冊、消
    費性借款契約、中央信託局金山分局放款帳卡明細列印處理及中央信託局城中分
    局八十四年十月九日（八四）城發授字第○七五四號函附之團體戶新承做分戶明
    細表一紙附卷可稽，堪信為真實。又雖被告有未依約清償本息之行為，然被告與
    自訴人丁○○、丙○○及案外人段鳴福、張子賢、許漢平、陳英明共同向中央信
    託局城中分局貸款之時間為八十四年十二月，是時被告係任職於海軍通信電子學
    校，擔任上尉職務，月薪達五萬零四百八十元，有海軍通信電子學校薪（工）資
    表一紙可參，而被告按月應清償之本息總額僅為七千三百五十一元，是就被告於
    貸款時之薪資收入而言，並無何等不能支付貸款本息之情形；且被告自貸款核撥
    後，曾正常繳交本息至八十七年九月一節，復經自訴人丁○○、段鳴福、丙○○
    陳述在卷，是以被告於貸款後，曾正常繳息長達近三年之情以觀，益見其於貸款
    之際並無何等為自己或第三人不法所有之意圖，及何等施用詐術之行為甚明。此
    外，甲○復查無其他積極證據足認被告確有自訴人丁○○、丙○○所指詐欺部分
    之犯行，不能證明被告犯罪，依法應為無罪之諭知。
據上論斷，應依刑事訴訟法第三百四十三條、第二百九十九條第一項前段、第三百零
一條第一項，刑法第二條第一項前段、第三百三十五條第一項、修正後第四十一條第
一項，罰金罰鍰提高標準條第一條前段、第二條，判決如主文。
中      華      民      國    九十      年      八      月     十七     日
                                  臺灣高雄地方法院刑事第七庭
                                      法  官   曾  淑  娟
右正本證明與原本無異。
如不服本判決，應於判決送達後十日內，向甲○提出上訴狀。
                                      書記官   陳  恩  如
中      華      民      國    九十      年      八      月     二十     日
附錄本判決論罪之法條：
中華民國刑法第三百三十五條第一項：
意圖為自己或第三人不法之所有，而侵占自己持有他人之物者，處五年以下有期徒刑
、拘役或科或併科一千元以下罰金。


司法院資訊處製作；財團法人民間司法改革基金會備份。
